臺灣高等法院刑事判決
110年度上易字第887號
上  訴  人  臺灣基隆地方檢察署檢察官
被      告  陳品亘



上列上訴人因被告違反毒品危害防制條例案件，不服臺灣基隆地
方法院110年度易字第138號，中華民國110年3月9日第一審判決
（起訴案號：臺灣基隆地方檢察署109年度毒偵字第1568號），
提起上訴，本院判決如下：
    主  文
上訴駁回。
    理  由
一、聲請簡易判決處刑意旨略以：被告陳品亘基於施用第二級毒
    品甲基安非他命（下稱甲基安非他命）之犯意，於民國109
    年9月11日某時許，在基隆市○○區○○街000號5樓之居所，以
    將甲基安非他命置入玻璃球吸食器內點火燒烤吸食其煙之方
    式，施用甲基安非他命1次。嗣於109年9月16日0時57分許，
    經警得其同意採集其尿液送驗而查獲。因認被告係犯毒品危
    害防制條例（下稱毒品條例）第10條第2項之施用第二級毒
    品罪等語。
二、按起訴之程序違背規定者，應諭知不受理之判決；對於原審
    諭知不受理之判決上訴時，第二審法院認其為無理由而駁回
    上訴，得不經言詞辯論為之，刑事訴訟法第303條第1款、第
    372條分別定有明文。而施用第一、二級毒品為犯罪行為，
    毒品條例第10條設有處罰規定，施用第一、二級毒品者，本
    應科以刑罰。惟毒品條例於87年修訂施行後，對於施用毒品
    者肯認具有「病患性犯人」之特質，基於刑事政策，對合於
    一定條件之施用者，依同條例第20條之規定，施以觀察、勒
    戒及強制戒治之保安處分，嗣於97年4月30日修正公布第24
    條，同年10月30日施行後，對於犯施用第一、二級毒品罪者
    ，進入司法程序之戒癮治療方式，係採取第20條第1項、第2
    項規定「觀察、勒戒或強制戒治」及第24條第1項所定「附
    命完成戒癮治療之緩起訴處分」（下稱「附命緩起訴」）雙
    軌制。又毒品條例於109年1月15日修正公布第20條第3項及
    第23條第2項規定，於同年7月15日施行，依同條例第35條之
    1第1、2款規定，犯第10條之罪者，不論其行為係在新法施
    行生效前或施行生效後所為，均應依新法規定處理。而依修
    正之毒品條例第20條第3項規定，犯第10條之罪於觀察、勒
    戒或強制戒治執行完畢釋放後，3年後再犯者，適用同條第1
    、2項（即應先觀察勒戒或強制戒治）之規定，法條規定既
    以「觀察、勒戒或強制戒治執行完畢釋放」作為起算之基準
    時點，過去實務雖以「附命緩起訴」後，5年內（新法修正
    為3年）再犯施用第一、二級毒品者，因事實上已接受等同
    「觀察、勒戒」處遇，依毒品條例第23條第2項之相同法理
    ，逕行提起公訴，無重為觀察、勒戒必要（最高法院104年
    度第2次刑事庭會議）。但行為人雖經檢察官為「附命緩起
    訴」，若未完成戒癮治療，即難與已接受「觀察、勒戒或強
    制戒治『執行完畢』」之處遇等同視之（最高法院109年度台
    非字第76、77、105號判決意旨參照），自應以前此有無觀
    察、勒戒或強制戒治執行完畢，論其是否為初犯或仍以最近
    一次觀察、勒戒或強制戒治執行完畢釋放，起算該3年期間
    。
三、經查，被告前因施用毒品案件，經臺灣基隆地方檢察署檢察
    官於108年4月17日以108年度毒偵續一字第1號為附命緩起訴
    處分並確定（緩起訴處分期間自108年6月3日起至109年12月
    2日止），惟被告於緩起訴期間再犯施用第二級毒品案件（
    此案件並經臺灣基隆地方檢察署檢察官以108年度毒偵字第1
    844號聲請簡易判決處刑，並經原審法院以109年度基簡字第
    111號簡易判決判處有期徒刑2月確定），經該署檢察官於10
    9年1月15日以109年度撤緩字第3號撤銷上開附命緩起訴處分
    ，並於109年3月12日以109年度撤緩毒偵字第61號聲請簡易
    判決處刑，經原審法院以109年度基簡字第440號簡易判決判
    處有期徒刑2月確定；有上開緩起訴處分書、撤銷緩起訴處
    分書、聲請簡易判決處刑書、判決書等在卷可按。而本件被
    告於109年9月11日施用甲基安非他命，尚在前此所受附命緩
    起訴處分期間，且該附命緩起訴處分亦經撤銷，其戒癮治療
    未完成，事實上並未因上開附命緩起訴處分而受有等同於觀
    察、勒戒或強制戒治執行完畢之情事，縱被告於其後尚有再
    因施用毒品案件，經法院判處罪刑確定及執行完畢之紀錄，
    但迄今均無受觀察、勒戒或強制戒治之情形，亦有本院被告
    前案紀錄表在卷可按。依前開說明，該「附命緩起訴」既已
    撤銷，被告之「戒癮治療」並未完成，自與觀察、勒戒等處
    遇執行完畢有別。而被告於109年9月11日犯本件施用第二級
    毒品犯行前，既未曾接受觀察、勒戒或強制戒治等處遇之紀
    錄，揆諸前開說明，檢察官仍應依修正後之毒品條例第20條
    第1項、現行第24條等規定，視被告個案情形而為「觀察、
    勒戒」或「附條件緩起訴（含戒癮或毋庸戒癮之條件）」之
    多元處遇，不得予以追訴。詎檢察官逕就本案提起公訴，其
    起訴之程序當然違背法律規定，自應諭知不受理之判決。
四、維持原判決之理由：
　㈠原審同上見解，為本件公訴不受理之諭知，於法並無違誤。
　㈡檢察官上訴意旨略以：被告前因違反毒品條例之施用毒品案
    件，經檢察官為附命緩起訴處分確定，因於緩起訴期間發生
    法定撤銷事由，嗣經檢察官以109年度撤緩字第3號撤銷上開
    緩起訴處分，於109年1月22日公告，並於處分確定後以109
    年度撤緩毒偵字第61號聲請簡易判決處刑，案經原審法院以
    109年度基簡字第440號簡易判決判處有期徒刑2月確定。是
    被告前犯施用毒品案件，經檢察官為上開附命緩起訴處分，
    又於該附命緩起訴處分執行完畢日之次日起算3年內，於109
    年9月11日，再犯本件施用毒品罪，已不合於「3年後再犯」
    之規定，應依法追訴。否則若被告心存僥倖，有意避險，選
    擇對其較有利之戒癮治療，如有再犯，又可規避直接起訴之
    規定，自與法律規範目的有悖。原審判決未慮及此，為期適
    法允當，爰提起上訴，請求撤銷原判決。
　㈢經查，被告因施用毒品案件，經檢察官依刑事訴訟法第253 
    條之1第1項、第253條之2第1項第6款及修正前毒品條例第24
    條第1項規定為「附命緩起訴」後，經檢察官依職權撤銷該
    緩起訴處分確定，依同條第2項提起公訴（前案），被告再
    於前案附命緩起訴處分確定後3年內因施用毒品為警查獲者
    （後案），依最高法院大法庭109年度台上大字第3826號裁
    定所採「肯定說」之法律見解，即修正後毒品條例第23條第
    2項係以「觀察、勒戒或強制戒治執行完畢釋放後，3年內再
    犯」為其追訴條件，只要被告本次再犯距最近一次觀察、勒
    戒執行完畢釋放，已逾3年，即無從適用該規定予以追訴處
    罰，仍應適用修正後毒品條例第20條第3項規定辦理，最高
    法院104年第二次刑事庭會議決議所採對於該後案應提起公
    訴之法律見解，亦經改變，此經最高法院大法庭109年度台
    上大字第3536號裁定揭明其旨。被告前此施用毒品案件，經
　　經臺灣基隆地方檢察署檢察官於108年4月17日以108年度毒
    偵續一字第1號為附命緩起訴處分並確定（緩起訴處分期間
    自108年6月3日至109年12月2日），惟被告於緩起訴期間再
    犯施用第二級毒品案件，並經起訴、判刑確定，經該署檢察
    官於109年1月15日以109年度撤緩字第3號撤銷上開附命緩起
    訴處分，並於109年3月12日以109年度撤緩毒偵字第61號聲
    請簡易判決處刑，經原審法院以109年度基簡字第440號簡易
    判決判處有期徒刑2月確定，已如前述，自無從認被告等同
    接受觀察、勒戒之處遇。被告本件被訴施用第二級毒品犯行
    前，既未曾接受觀察、勒戒或強制戒治等處遇之紀錄，揆諸
    前開說明，檢察官仍應依修正後之毒品條例第20條第1項、
    現行第24條等規定，視被告個案情形而為「觀察、勒戒」或
    「附條件緩起訴（含戒癮或毋庸戒癮之條件）」之多元處遇
    ，不得予以追訴。詎檢察官逕就本案提起公訴，其起訴之程
    序當然違背法律規定，原審依刑事訴訟法第303條第1款規定
    ，諭知不受理之判決，核無不合。
　㈣從而，檢察官猶執前詞，提起上訴，為無理由，應予駁回，
    並不經言詞辯論為之。　
據上論斷，應依刑事訴訟法第368條、第372條，判決如主文。　
中　　華　　民　　國　　110 　年　　4 　　月　　29　　日
                  刑事第十六庭  審判長法　官  葉騰瑞
                                      法　官  陳芃宇
                                      法　官  古瑞君
以上正本證明與原本無異。
不得上訴。
                                      書記官  林君縈
中　　華　　民　　國　　110 　年　　4 　　月　　29　　日